臺灣高等法院刑事判決　　　　　　　　96年度上訴字第3426號
上　訴　人　臺灣宜蘭地方法院檢察署檢察官
被　　　告　甲○○
　　　　　　　　　　　（另案於臺灣宜蘭監獄執行中）
指定辯護人　本院公設辯護人　陳德仁
上列上訴人因被告公共危險案件，不服臺灣宜蘭地方法院95年度
訴字第536號，中華民國96年7月9日第一審判決（起訴案號：臺
灣宜蘭地方法院檢察署95年度偵字第3951號），提起上訴，本院
判決如下：
    主  文
上訴駁回。
    事  實
一、甲○○前於民國95年12月13日因公共危險案件，經臺灣士林
    地方法院判處有期徒刑6月，緩刑2年，於96年1月15日確定
    。於96年6月6日因偽造文書等案件，經臺灣宜蘭地方法院判
    處有期徒刑6月及8月，應執行有期徒刑1年，同年7月2日確
    定。又於96年7月5日因竊盜案件，經臺灣宜蘭地方法院判處
    有期徒刑4月、4月、8月及8月，應執行有期徒刑1年6月確定
    。現於臺灣宜蘭監獄執行中（未構成累犯）。其有憂鬱症、
    安非他命精神病及酒精依賴之病史，生活作息常受酒精、情
    緒差及安非他命之影響。於民國95年10月29日上午9時20分
    許，在其與3名子女及母邱子勤同住之宜蘭縣羅東鎮○○街5
    3巷17號住處之2樓房間內飲酒，因思及工作不順、失業甚久
    、妻子自殺身亡等不幸事件，並受酒精催化之影響，致其辨
    識行為違法或依其辨識而行為之能力顯著降低，於是日上午
    9時40分許，將其飲用酒潑灑在棉被上，再以打火機點燃棉
    被，致該住處2樓之單人床、電腦桌、木質衣櫥等擺設、隔
    間裝潢或受燒碳化、燒失、燒細，或受煙燻黑、變色，嗣警
    、消即時到場灌救，於上午10時23分許將火撲滅，該住宅因
    而未喪失主要效用。甲○○於該日上午10時34分許，經員警
    測試其呼氣所含酒精濃度達每公升0.26毫克。
二、案經宜蘭縣警察局羅東分局報請臺灣宜蘭地方法院檢察署檢
    察官偵查起訴。
    理  由
壹、關於證據能力之認定：
一、按被告之自白，非出於強暴、脅迫、利誘、詐欺、疲勞訊問
    、違法羈押或其他不正之方法，且與事實相符者，得為證據
    ，刑事訴訟法第156條第1項定有明文。查被告甲○○於原審
    及本院審理時，均不爭執警詢及偵查筆錄之任意性，前揭警
    詢、偵查中之供述，自得作為證據。
二、又被告以外之人於審判外之陳述，雖不符前4條之規定，而
    經當事人於審判程序同意作為證據，法院審酌該言詞陳述或
    書面陳述作成時之情況，認為適當者，亦得為證據。當事人
    、代理人或辯護人於法院調查證據時，知有第159條第1項不
    得為證據之情形，而未於言詞辯論終結前聲明異議者，視為
    有前項之同意。刑事訴訟法第159條之5定有明文。本件證人
    即被告之母邱子勤、里長林碧霞於警詢或偵查中之陳述、宜
    蘭縣政府消防局第2大隊羅東分隊火警通報單、該消防局火
    災原因調查報告書（含火災原因調查報告書摘要、火災現場
    勘查紀錄及原因研判、火災出動觀察紀錄、談話筆錄、內政
    部消防署火災證物鑑定報告、火災現場平面圖及物品配置圖
    、警察單位報告單）、財團法人羅許基金會羅東博愛醫院對
    被告所作之精神鑑定報告書等，均係被告以外之人在審判外
    之言詞或書面陳述。檢察官、被告及公設辯護人於本院知有
    刑事訴訟法第159條第1項不得為證據之情形，但於本院準備
    程序時，均表示無意見，復未於言詞辯論終結前聲明異議，
    依上開規定，視為同意作為證據。本院審酌各該言詞或書面
    陳述作成時之情況，認為適當，該言詞或書面陳述得為證據
    ，合先敘明。
貳、實體方面：
一、前揭事實，業經被告於本院審理時坦承不諱。其前於偵查中
    供稱：用打火機點酒精，點著棉被等語（第3951號偵查卷第
    9頁）。原審準備程序中供承：是用酒精潑灑在棉被上，當
    時沒想那麼多，因為太太上吊過世，其又長期失業，心情不
    好等語（原審卷第19頁）；原審審判時亦供稱：因為當時找
    不到工作，心情不好抽煙、喝酒，酒倒在棉被上，後來就引
    燃，「碰」的一聲可能酒瓶破掉等語（原審卷第148頁），
    均自承以酒精引燃棉被之事實。
二、證人即告之母邱子勤警詢中陳稱：當天我腳不舒服行動不方
    便，在樓下客廳休息，被告於9時20分左右返家立即上樓，9
    時40分左右聞到燒焦的味道，後來鄰居喊火燒屋，我立即起
    身走到外面，才知道我家2樓燒起來等語（警卷第6-7 頁）
    。證人即里長林碧霞於警詢中亦稱：當時我在自家後陽台曬
    衣服，聽到「砰」的一聲，就發現窗戶帽出灰色濃煙和火舌
    竄出，就趕緊報案打119等語（警卷第4頁）。
三、火災發生後，被告於當日上午10時34分，接受員警對其以呼
    氣測試酒精濃度結果，其吐氣所含酒精濃度為每公升0.26毫
    克，有酒精測定紀錄表附卷可稽（警卷第9頁）。
四、本件火災發生當日下午，經宜蘭縣政府消防局派員火場鑑識
    結果，認火流大部分侷限於被告住處2樓，依現場燃燒後狀
    況研判2樓火流延燒方向，起火處位於2樓西北側樓梯口附近
    之可能性較大。起火處並非炊事及敬神祭祖場所，附近亦未
    發現電線或使用電器用品，因敬神祭祖活動或炊事引起火災
    之可能性似無，而用電不慎引起火災之可能性亦小。另柴油
    燃點較高，不易以明火引燃，現場又未檢出促燃劑，研判本
    件不排除火首並未使用促燃劑而直接使用明火縱火之可能性
    ，有該局95年12月16日出具之火災原因調查報告書（含火災
    原因調查報告書摘要、火災現場勘查人員簽到表、火災現場
    勘查紀錄及原因研判、火災出動觀察紀錄、內政部消防署火
    災證物鑑定報告、火災現場平面圖及物品配置圖、火災現場
    照片、警察單位報告單）乙份在卷可參（原審卷第32頁至第
    91頁）。
五、本件事發當日，被告於上午9時20分許返家後逕自上2樓，至
    9時40分許2樓起火燃燒，當時2樓僅被告1人，依警卷所附宜
    蘭縣政府消防局第2大隊羅東分隊火警通報單所載（警卷第1
    2頁），火災於10時23分熄滅，而10時34分員警測得被告呼
    氣酒精濃度為每公升0.26毫克，顯見火災係被告飲酒後導致
    。再徵諸被告前開供詞，本件火災顯係被告酒後心情不佳，
    將飲用酒精潑灑在棉被上引燃所致。
六、另被告於火災發生前1日（10月28日）晚間7時12分許，雖曾
    至宜蘭縣冬山鄉○○路1號之「長宏加油站」購買4.49公升
    高級柴油之事實，有統一發票1紙在卷可查（警卷第8頁）。
    惟上開火災原因調查報告之鑑識結果，認柴油燃點較高，火
    場未檢出促燃劑，研判本件火災使用促燃劑之可能性不高，
    直接使用明火縱火之可能性較大，被告使用柴油縱火之可能
    應可排除。
七、至於被告於警詢時、檢察官聲請羈押，原審法官訊問時雖曾
    一度供稱：將買來的柴油潑在棉被上點燃起火云云（警卷第
    1-3 頁、聲羈字第100號卷第5-7頁）；原審審判時又改稱：
    當時是點香菸，酒倒下去引燃，是用打火機點菸，不是點棉
    被，不是要故意放火云云（原審卷第150-152頁），被告此
    部分反覆矛盾之供詞，顯與前揭事證不符，應不足採信。
八、縱上所述，本件被告自警詢、偵查、原審及本院審理中均坦
    承係因心情不佳而以飲用酒精引燃棉被放火，復無證據顯示
    有何違反任意性及陳述明顯不可信之情形，其犯行事證明確
    ，應依法論科。
參、論罪科刑理由：
（一）按放火罪既遂、未遂之區別，係以目的物獨立燃燒，且足
    以變更其形體致喪失其效能為依據，是放火燒燬現供人使用
    住宅罪，如僅室內傢俱、裝潢燒燬，其房屋重要構成部分諸
    如樑、柱及支撐壁等尚未因燃燒結果致喪失其效用者，應成
    立刑法第173條第3項、第1項放火燒燬現供人使用住宅未遂
    罪，有最高法院87年度臺上字第1719號、79年度臺上字第27
    47號、第2656號判決可資參照。本件依原審卷附之火災原因
    調查報告書所示，火災現場部分裝潢木條、隔板及單人床、
    電腦桌、木質衣櫥等擺設因燒失碳化而燒毀，部分地磚有脫
    落現象，部分牆面、天花板受煙燻黑、變色或有燒失痕跡，
    房屋之主要構成部分，如樑、柱、屋頂及支撐壁等重要結構
    均未因火勢而變形、扭曲，更未有坍塌、傾圮之情況。參以
    被告於原審亦稱：住宅2樓已用百葉窗圍起來，裡面尚未整
    理，現居住在1樓等語（原審卷第152頁），是該住宅尚可遮
    蔽風雨，未因燃燒結果致建築之主要結構體喪失效用，難謂
    已達燒燬之程度。核被告所為，係犯刑法第173條第3項、第
    1項之放火燒燬現供人使用之住宅未遂罪。其已著手於放火
    行為之實行，惟未生燒燬之結果，應屬未遂犯，依刑法第25
    條第2項規定，按既遂犯之刑減輕之。又刑法第173條第1項
    之放火燒燬現供人使用住宅罪，其保護法益為一般社會之公
    共安全，雖同時侵害私人之財產法益，但仍以維護社會公安
    為重，況放火行為原含有毀損之性質，放火燒燬現供人使用
    之住宅，當指供人居住房屋之整體而言，包括牆垣及該住宅
    內所有設備、傢俱、日常生活上之一切用品，故一個放火行
    為，若同時燒燬該住宅內之其他物品，均不另成立刑法第17
    5條第1項、第2項或同法第354條毀損罪之餘地（最高法院29
    年度上字第2388號、79年度臺上字第1471號判例可參）。被
    告以一放火行為，燒燬其住處2樓內之單人床、電腦桌、木
    質衣櫥等擺設、隔間裝潢、木條等情，均不另論以刑法第17
    5條第1項、第2項或第354條之罪，附此敘明。
（二）又被告前於91年6月至羅東博愛醫院經神科就診，經診斷
    為憂鬱症及物質使用障礙（海洛因、安非他命），但僅治療
    1、2個月便終止，被告自覺無效果而不再服藥及就醫。95年
    4月25日被告再度至經神科就診，當時除有易怒、暴力、記
    憶差等証狀外，亦表示有短暫幻視（人影）或幻聽（人說話
    聲音），治療1、2次又中斷，診斷為安非他命精神病及酒癮
    。被告有憂鬱症、安非他命精神病及酒精依賴病史，症狀時
    好時壞，生活作息常受酒精、情緒差及安非他命之影響，評
    估其犯案時之功能，因精神障礙或心智缺陷而明顯影響其辨
    識行為違法與否或依其辨識而行為之能力，此精神狀態主要
    是受使用酒精及法物質所造成，有羅東博愛醫院96年5月28
    日函覆之精神鑑定報告書乙份在卷可參（原審卷第136-137
    頁）。被告著手實行前揭放火犯行時，有因精神障礙或心智
    缺陷，致其辨識行為違法或依其辨識而行為之能力，顯著降
    低之情狀，爰依刑法第19條第2項規定遞減輕其刑。
（三）原審以被告犯罪事證明確，援引刑法第173條第3項、第1
    項、第25條第2項、第19條第2項規定，並審酌被告因妻子自
    殺身亡，工作不順，情緒長期處於低落之狀態，加以酒精催
    化作用，致一時失控鑄下大錯，犯後坦認犯行，其所為雖造
    成鄰人之驚恐及消防資源之耗費，然未釀成難以彌補之損害
    ，及其國中肄業之智識程度等情狀，量處有期徒刑1年9月。
    原判決認事用法，尚無不合，量刑亦稱妥適。檢察官以原審
    量刑過輕，指摘原判決不當，提起上訴，為無理由，應予駁
    回。
據上論斷，應依刑事訴訟法第368條，判決如主文。
本案經檢察官黃和村到庭執行職務。
中　　華　　民　　國　　96　　年　　11　　月　　7 　　日
 　　　　　 刑事第十三庭  審判長法　官　曾德水
                                法　官　林婷立
                                法　官　談  虎
以上正本證明與原本無異。
如不服本判決，應於收受送達後十日內向本院提出上訴書狀，其
未敘述上訴之理由者並得於提起上訴後十日內向本院補提理由書
（均須按他造當事人之人數附繕本）。
                                書記官  黃家麟
中　　華　　民　　國　　96　　年　　11　　月　　7 　　日
附錄：本案論罪科刑法條全文
中華民國刑法第173條
放火燒燬現供人使用之住宅或現有人所在之建築物、礦坑、火車
、電車或其他供水、陸、空公眾運輸之舟、車、航空機者，處無
期徒刑或7年以上有期徒刑。
失火燒燬前項之物者，處1年以下有期徒刑、拘役或5百元以下罰
金。
第1項之未遂犯罰之。
預備犯第1項之罪者，處1年以下有期徒刑、拘役或3百元以下罰
金。
